臺灣臺北地方法院民事判決
111年度訴字第2949號
原      告  聶淑芬  
            聶世傳  
            聶林寶琴
            聶淑琪  
共      同
訴訟代理人  何仁崴律師
            賴文萍律師
複  代理人  林芬瑜律師
被      告  內政部營建署

法定代理人  吳欣修  
訴訟代理人  謝家健律師
上列當事人間請求確認違約金債權不存在事件，經本院於中華民
國111年9月30日言詞辯論終結，判決如下：
    主      文
確認被告對原告有關中央公教人員購置住宅貸款契約書之違約金
債權新臺幣柒拾壹萬參仟伍佰柒拾玖元之請求權不存在。
確認被告對原告有關中央公教人員購置住宅貸款契約書之差額利
息債權新臺幣貳拾玖萬參仟貳佰玖拾肆元之請求權不存在。
訴訟費用新臺幣壹萬零玖佰玖拾玖元由被告負擔。
    事實及理由
一、按訴狀送達後，原告不得將原訴變更或追加他訴。但原告同
    意者、擴張或減縮應受判決事項之聲明者，不在此限，民事
    訴訟法第255條第1項第2、3款定有明文。本件原告原起訴請
    求㈠確認被告對原告有關中央公教人員購置住宅貸款（下稱
    公教貸款）契約書（下稱系爭契約）之違約金債權新臺幣（
    下同）66萬4,615之範圍不存在。㈡確認被告對原告有關系爭
    契約之差額利息債權25萬7,524元之範圍不存在（本院卷第8
    頁）。嗣原告將聲明變更為：㈠確認被告對原告有關系爭契
    約之違約金債權71萬3,579元之請求權不存在；㈡確認被告對
    原告有關系爭契約之差額利息債權29萬3,294元（與上開違
    約金債權合稱系爭債權）之請求權不存在，核係擴張其確認
    之金額及確認標的由債權變為請求權，且被告對原告上開聲
    明之變更並無意見，應認為已經原告同意，依前開說明，應
    予准許。
二、原告主張：原告之被繼承人聶冠軍（於民國89年10月7日往
    生）生前服務於中央警官學校，於84年9月19日以其所有台
    北縣林口鄉（現改制為新北市林口區，台北縣下稱新北市○○
    ○段00地號土地及其上4169建號即新北市○○○路0段00巷00號6
    樓房屋（下合稱系爭房地）為擔保，與公務人員住宅及福利
    委員會（下稱住福會）簽訂系爭契約（貸款自行購建者，00
    000000號），向住福會借款150萬元，原告及聶冠軍均按期
    繳付貸款本息，未有拖欠情形，並已於92年4月18日提前全
    數清償完畢。聶冠軍於貸款期間因不諳法律於87年8月22日
    將系爭房地所有權移轉登記予聶世傳（原名聶中明，下稱聶
    世傳），被告認此違反系爭契約第9條3款、14條及中央公教
    人員購置住宅輔助要點（下稱輔助要點）17條規定，及系爭
    契約第10條約定，需支付87年8月22日至92年4月18日差額利
    息29萬3,294元、違約金71萬3,579元。合計100萬6,873元。
    然系爭債權之差額利息及違約金債權，不論是依民法第125
    條或第126條規定之15年或5年時效，均已罹於時效。又縱認
    未罹於時效，就違約金部分請依民法第252條規定酌減等語
    ，並聲明如前開變更後之聲明所載。
三、被告辯稱：本件利息差額為29萬3,294元，違約金71萬3,579
    元，依系爭契約第9條第3款、第10條、14條約定及輔助要點
    第17條規定，應給付被告自87年4月25日至92年4月18日清償
    時止息之差額及違約金。上開差額利息實係政府補貼款性質
    而非利息，請求權為15年；另違約金請求權亦為15年。又本
    件係因聶淑芬於111年5月19日向合作金庫銀行申請塗銷抵押
    權，被告始悉上情，是被告系爭債權之請求權時效應自111
    年5月19日起算15年，尚未罹於時效。又系爭債權之違約金
    債權性質上係懲罰性違約金，聶冠軍移轉系爭房地所有權後
    ，違反系爭契約及輔助要點，後隱匿出售之事，致被告繼續
    補貼利息差額，依約違約金係以違約期間借款本金餘額，依
    合作金庫銀行牌告基本放款利率加2%按日計算，為年息9.86
    5%，遠低於民法第205條規定之利息，無違約金過高問題。
    且公教貸款性質有政府補貼公務人員性質，如對違約金者不
    請求違約金，無啻鼓勵違約而懲罰遵守契約之其他借款人，
    聶冠軍所為移轉系爭房地所有權之行為後又隱匿其事，規避
    應於2個月內全部清償借款本息責任，致被告繼續補貼利息
    ，嚴重危害國家財政運用有效性及正確性，違約情節非輕，
    原告請求酌減難謂有據等語，並答辯聲明：原告之訴駁回。
四、兩造不爭執事項（本院卷第175至176頁）
　㈠原告之被繼承人聶冠軍於89年10月7日死亡，生前服務中央警
    官學校，聶冠軍於84年9月19日以系爭房地為擔保，與住福
    會簽訂系爭契約，向住福會借款150萬元，原告並已於92年4
     月18日提前全數清償完畢。
　㈡聶冠軍於87年8月22日將系爭房地所有權移轉予聶世傳，被告
    認聶冠軍上開移轉系爭房地所有權之行為，違反系爭契約第
    9條第3款、第10條、第14條約定及輔助要點第17條規定，需
    支付87年4月25日至92年4月18日差額利息29萬3,294 元、違
    約金71萬3,579 元。合計100萬6,873 元。
　㈢聶淑芬、聶世傳曾於91年11月20日以公教貸款違約金計算方
    式不合理且金額偏高一節為消費者申訴，與住福會、合作金
    庫銀行西門分行，在當時之臺北縣政府第二辦公室三樓法制
    室會議室協商，因雙方意見不一致協商不成立（本院卷第12
    9頁消費者申請案件協調紀錄書參照）。
　㈣系爭房地嗣於95年4月26日再移轉予聶淑芬。
　㈤97年1月1日公教貸款業務改由被告承辦。
五、原告主張系爭債權不存在，為被告否認，茲就兩造爭執分敘
    如下：
　㈠原告主張被告對其系爭債權業已罹於請求權時效，為有理由
    。
　1.查，聶冠軍於84年9月19日以系爭房地為擔保，與住福會簽
    訂系爭契約，向住福會借款150萬元。嗣聶冠軍於貸款期間
    之87年8月22日將系爭房地所有權移轉予聶世傳，均如前述
    。則被告自住福會接辦公教貸款業務後，依系爭契約第9條
    第3款約定：「借款人如有左列情形之一者，借款人即應於
    二個段內繳還全部借款本息，如逾期不還，除依法追償外，
    並按第十條規定標準加收違約金。……㈢貸款本息未全部清償
    ，將所購或建住宅出售……。」；第10條約定：「借款人按期
    應繳還之本息，如到期未能償付，應以違約當時代理人牌告
    基本放款利率加2%按日加計違約金，逾期達三個月者，即視
    為全部到期。……」（本院卷第37頁），主張聶冠軍之繼承人
    應支付87年4月25日至92年4月18日差額利息29萬3,294元、
    違約金71萬3,579 元，合計100萬6,873 元，自有所據。
　2.然按請求權，因十五年間不行使而消滅。但法律所定期間較
    短者，依其規定。時效完成後，債務人得拒絕給付，民法第
    125條、民法第144條第1項定有明文。又消滅時效，自請求
    權可行使時起算。以不行為為目的之請求權，自為行為時起
    算，亦為同法第128條所明定。查，本件聶淑芬、聶世傳曾
    於91年11月20日以公教貸款違約金計算方式不合理且金額偏
    高一節為消費者申訴，與住福會、合作金庫銀行西門分行協
    商，因雙方意見不一致協商不成立，有消費者申請案件協調
    紀錄書影本可查（本院卷第129頁），被告對上開協調紀錄
    書之真正亦不爭執，則被告之前手住福會至少於91年11月20
    日即已知悉聶冠軍有違反系爭契約第9條第3項約定違約出售
    系爭房地之情事，依該條約定，即得要求聶冠軍於2個月內
    清償貸款，並依系爭契約第9條第3項、第10條約定請求聶冠
    軍給付違約金，則至少被告對原告之請求權自91年11月20日
    即得請求，其請求權時效於106年11月20日即已完成。縱因
    被告對原告所主張之差額利息29萬3,294 元、違約金71萬3,
    579元，係以聶冠軍贈與聶中明之日即87年4月25日（本院卷
    第76頁）至原告清償系爭貸款全部之日即92年4月18日計算
    差額利息及違約金（計算方式見本院卷第79至83頁之被證2
    ），而因此需於原告清償後，自原告清償系爭貸款之日即92
    年4月18日起算請求權時效，被告對原告之請求權時效亦已
    於107年4月18日完成，依民法第144條第1項規定，原告得拒
    絕給付。則原告提起本件訴訟請求確認被告對原告系爭債權
    之請求權不存在，為有理由。
　㈡本件原告主張被告對其系爭債權業已罹於請求權時效既有理
    由，則原告請求酌減系爭債權金額，即無再予贅述必要，附
    此敘明。
六、綜上所述，被告對原告系爭債權之請求權消滅時效業已完成
    ，原告得為時效抗辯而拒絕給付。從而，本件原告請求㈠確
    認被告對原告有關系爭契約之違約金債權71萬3,579元之請
    求權不存在；㈡確認被告對原告有關系爭契約之差額利息債
    權29萬3,294元之請求權不存在為有理由，應予准許。
七、本件事證已臻明確，暨兩造其餘之攻擊防禦方法及證據資料
    ，經本院斟酌後，認均不足以影響本判決之結果，爰不一一
    論列，併此敘明。
八、訴訟費用負擔之依據：民事訴訟法第78條。　　
中　　華　　民　　國　　111 　年　　10　　月　　14　　日
                     民事第七庭 法  官  蔡政哲
以上正本係照原本作成。
如對本判決上訴，須於判決送達後20日內向本院提出上訴狀。如
委任律師提起上訴者，應一併繳納上訴審裁判費。
中　　華　　民　　國　　111 　年　　10　　月　　14　　日
                                書記官  周儀婷